臺灣高等法院刑事判決　　　　　　　　96年度上易字第1127號
上　訴　人　臺灣板橋地方法院檢察署檢察官
被　　　告　丙○○
　　　　　　丁○○
上列上訴人因被告等恐嚇案件，不服臺灣板橋地方法院96年度易
字第54號，中華民國96年4月13日第一審判決（起訴案號：臺灣
板橋地方法院檢察署95年度偵字第24012號、95年度偵緝字第239
4號；併辦案號：臺灣臺中地方法院檢察署95年度偵緝字第2342
號），提起上訴，暨移送本院併案審理（臺灣板橋地方法院檢察
署95年度偵字第10332號、第4567號），本院判決如下：
    主  文
原判決撤銷。
丙○○、丁○○幫助連續意圖為自己不法之所有，以恐嚇使人將
本人之物交付，各處有期徒刑肆月，如易科罰金，均以佰元折
算壹日。均緩刑貳年。
    事  實
一、丙○○、丁○○二人係姊妹，丁○○於民國九十四年九月間
    見報紙分類廣告刊登「出租帳簿」之廣告時，遂將此訊息告
    知丙○○，二人均明知將金融機構之帳戶交付他人使用，可
    能係將該帳戶作為自己或提供他人實行恐嚇取財犯罪之用，
    仍貪圖小利，基於幫助恐嚇取財之不確定故意，由丁○○撥
    打該廣告所留之電話，與一真實姓名年籍不詳之成年男子「
    陳先生」相約在臺北市○○區○○路某便利商店旁，以每一
    帳戶新臺幣（下同）二千元至三千元之代價，將丁○○所提
    供其所有之富邦商業銀行、永和秀朗郵局、新竹商業銀行、
    聯邦銀行永和分行、誠泰銀行板橋分行、臺北國際商銀中和
    分行，及丙○○所提供其所有之新竹商業銀行、富邦銀行永
    和分行、永和秀朗郵局、遠東商銀永和分行、第一銀行板橋
    分行、聯邦銀行公館分行帳戶之存摺、提款卡、密碼、身分
    證影本，由丁○○陸續將上開帳戶交付該男子，而均以此方
    式，幫助該「陳先生」所屬之犯罪集團對於被害人連續實施
    恐嚇取財犯行，嗣該犯罪集團所屬之成員宋孝中、劉峰誌、
    賴中明等人，先後於如附表所示之竊盜時間、竊盜地點，竊
    得如附表所示被害人甲○○等人之車輛後，隨即基於恐嚇取
    財之概括犯意，於如附表所示之恐嚇時間，連續撥打電話給
    甲○○、乙○○及戊○○，向各該被害人恫嚇須交付金額不
    等之款項，否則將無法取回渠等失竊之車輛，致各該被害人
    心生畏懼，甲○○、乙○○即依渠等指示，匯款如附表所示
    金額之款項至丙○○、丁○○所提供之丙○○如附表所示之
    新竹商業銀行等行帳戶；戊○○則因未匯款而未得逞。嗣因
    被害人報警處理，始循線查悉上情。
二、案經甲○○訴由臺南縣政府警察局歸仁分局報告臺灣臺北地
    方法院檢察署呈請臺灣高等法院檢察署檢察長核轉檢察官自
    動檢舉偵查起訴，暨臺中地方法院檢察署檢察官指揮臺中縣
    警察局刑警隊偵查移送併辦。
    理  由
一、證據能力部分：
  (一)依據刑事訴訟法第一百五十六條第一項之規定，被告之自白
    非出於強暴、脅迫、利誘、詐欺、疲勞訊問、違法羈押或其
    他不正之方法，且與事實相符者，得為證據。經查：被告丙○○、丁○○於警詢、偵查中之自白，渠等於原審及本院審
    理中均未抗辦自白之非出於任意性，復與本件被害人供述內
    容及下述證據所顯示之事實具有合致性，衡諸上揭說明，應
    認其等之自白具有證據能力。
  (二)按被告以外之人於審判外之陳述，雖不符刑事訴訟法第一百
    五十九條之一至第一百五十九條之四之規定，然經當事人於
    審判程序同意作為證據，法院審酌該言詞陳述作成時之情況
    ，認為適當者，亦得為證據，刑事訴訟法第一百五十九條之
    五第一項定有明文；當事人、代理人或辯護人於法院調查證
    據時，知有刑事訴訟法第一百五十九條第一項不得為證據之
    情形，而未於言詞辯論終結前聲明異議者，視為有前項之同
    意，同法條第二項定有明文。經查：本件證人即被害人甲○○、乙○○、戊○○等於警詢時之供述，係被告以外之人於
    審判外之言詞陳述，為傳聞證據。被告等就上開供述之證據
    能力於本院準備程序時並不爭執其證據能力（本院卷二○頁
    背面），且迄於本院言詞辯論終結前復未以書狀等聲明異議
    ，而本院審酌其等陳述作成時之情況，並無違法取證之瑕疵
    ，亦認以之作為證據為適當，故依諸上開規定，上開證人於
    審判外之陳述，自具有證據能力。
二、上揭事實，迭據被告丙○○、丁○○於警詢、偵審、原審及
    本院準備程序中均自白不諱，復經證人即被害人甲○○、乙○○、戊○○於警詢中指訴甚詳（臺南縣警察局歸仁分局號
    刑案偵查卷宗三至八頁，臺中縣警察局通訊監察偵查卷宗九
    十四年十一月十一日、二十六日調查筆錄），並有中華郵政
    股份有限公司板橋郵局九十五年九月十九日板營字第○九五
    ○二○二三三四號函及函附之丙○○開戶資料、客戶歷史交
    易清單、遠東國際商業銀行九十五年九月一一日（九五）遠
    銀和字第二九號函及函附之丙○○開戶資料及存摺往來明細
    影本、甲○○郵局匯款申請書、臺南縣警察局歸仁分局受理
    詐騙帳戶通報警示詐騙電話斷話簡便格式表、甲○○所有0
    000000ＸＸＸ號行動電話通聯紀錄、臺南縣警察局車
    輛協尋電腦輸入單、新竹國際商業銀行板橋簡易型分行九十
    五年三月三十一日函及函附丙○○開戶資料、交易往來明細
    表、聯邦商業銀行公館分行九十四年十月三十一日（九四）
    聯公館字第○一八六號、九十五年四月十一日（九五）聯公
    館字第○○五五號函及函附之丙○○開戶基本資料、交易往
    來明細及存戶事故查詢單、乙○○所使用之三五五三─ＬＡ
    號小客車車輛竊盜查詢表、戊○○所使用之五三八七─ＨＬ
    號小客車車輛竊盜查詢表、新竹縣警察局竹北分局受理刑事
    案件報案三聯單及臺灣臺中地方法院檢察署九十四年度偵字
    第一八五六二號、九十五年度偵字第六一二七號、第一六九
    八五號、第一九五○八號起訴書等件附卷為證（臺灣臺中地
    方法院檢察署九十四年度偵字第一八五六二號偵卷五九三至
    五九七頁，同署九十五年度偵字第一六九八五號偵卷六五至
    六九頁），足認被告等之自白與事實相符，堪予採信。綜上
    ，本件事證明確，被告等幫助恐嚇取財之犯行洵堪認定，應
    依法論科。
三、法律適用之比較說明及論罪理由：
  (一)查被告等行為後，刑法部分條文業於九十四年一月七日修正
    ，同年二月二日公布，九十五年七月一日施行，修正後刑法
    第二條第一項規定：「行為後法律有變更者，適用行為時之
    法律，但行為後之法律有利於行為人者，適用最有利於行為
    人之法律」。上開「從舊從輕」原則之規定乃與刑法第一條
    罪刑法定主義契合，而貫徹法律禁止溯及既往原則，係規範
    行為後法律變更所生新舊法律比較適用之準據法，是刑法第
    二條本身雖經修正，但刑法第二條既屬適用法律之準據法，
    本身尚無比較新舊法之問題，應一律適用裁判時即修正後刑
    法第二條規定以決定適用之刑罰法律。又為比較時應就罪刑
    有關之共犯、牽連犯、連續犯、結合犯，以及累犯加重、自
    首減輕暨其他法定加減原因（如身分加減）與加減例等一切
    情形，綜其全部罪刑之結果而為比較；且就比較之結果，須
    為整體之適用，不能割裂分別適用各該有利於行為人之法律
    ，此即法律變更之比較適用所應遵守之「罪刑綜合比較原則
    」及「擇用整體性原則」（最高法院二十四年上字第四六三
    四號判例、二十七年上字第二六一五號判例、最高法院九十
    五年五月二十三日九十五年度第八次刑庭會議決議參照）。
    爰就本件新舊法比較結果論述如下：
  1.按被告行為後，刑法第五十六條關於連續犯之規定，業於九
    十四年一月七日修正通過刪除，並於九十五年七月一日施行
    。此刪除雖非犯罪構成要件之變更，但顯已影響行為人刑罰
    之法律效果，自屬法律有變更，依新法第二條第一項規定，
    比較新、舊法適用結果，數行為依新法規定原則上應予併罰
    ，惟依舊法連續犯規定，得從一重處斷，是以仍應適用較有
    利於被告之行為時法律即舊法關於連續犯之規定。
  2.又刑法第三百四十六條之恐嚇取財罪，其法定刑為「六月以
    上五年以下有期徒刑，得併科一千元以下罰金」。依被告行
    為時之刑罰法律，即罰金罰鍰提高標準條例第一條前段、修
    正前刑法第三十三條第五款（規定罰金為一元以上），並依
    現行法規所定貨幣單位折算新臺幣條例第二條規定計、折算
    結果，前揭恐嚇罪其法定刑分別得科銀元一元（即新臺幣三
    元）以上、銀元一萬元（即新臺幣三萬元）以下罰金。惟依
    被告行為後修正增訂刑法施行法第一條之一：「中華民國九
    十四年一月七日刑法修正施行後，刑法分則編所定罰金之貨
    幣單位為新臺幣。九十四年一月七日刑法修正時，刑法分則
    編未修正之條文定有罰金者，自九十四年一月七日刑法修正
    施行後，就其所定數額提高為三十倍。但七十二年六月二十
    六日至九十四年一月七日新增或修正之條文，就其所定數額
    提高為三倍」，及刑法第三十三條第五款將罰金刑修正為：
    「新臺幣一千元以上，以百元計算之」等規定，上開恐嚇罪
    處罰條文之法定罰金刑最高額雖未有變動，惟最低額均已提
    高為新臺幣一千元以上。經比較新舊法結果，認應適用較有
    利於被告之舊法即行為時法。
  (二)再被告行為後，刑法第三十條第一項前段固由「幫助他人犯
    罪者，為從犯」，修正為「幫助他人實行犯罪行為者，為幫
    助犯」。然上開之修正，係文字用語上之修正，並無有利、
    不利情形，於本罪之論罪及科刑之認定亦無影響，並無比較
    適用之問題，應依一般法律適用原則，適用裁判時法（最高
    法院九十五年第二十一次刑事庭會議決議參照）。
  (三)被告行為時之刑法第四十一條第一項前段規定：「犯最重本
    刑為五年以下有期徒刑以下之刑之罪，而受六個月以下有期
    徒刑或拘役之宣告，因身體、教育、職業、家庭之關係或其
    他正當事由，執行顯有困難者，得以一元以上三元以下折算
    一日，易科罰金」，又被告行為時之易科罰金折算標準，修
    正前罰金罰鍰提高標準條例第二條前段（現已刪除）規定，
    就其原定數額提高為一百倍折算一日，則被告行為時之易科
    罰金折算標準，應以銀元三百元折算一日，經折算為新臺幣
    後，應以新臺幣九百元折算為一日。惟修正後刑法第四十一
    條第一項前段則規定：「犯最重本刑為五年以下有期徒刑以
    下之刑之罪，而受六個月以下有期徒刑或拘役之宣告者，得
    以新臺幣一千元、二千元或三千元折算一日，易科罰金」，
    比較修正前後之易科罰金折算標準，以修正前之規定較有利
    於被告，自應適用修正前刑法第四十一條第一項前段規定，
    定被告易科罰金之折算標準。
  (四)核被告丙○○、丁○○所為，均係幫助犯刑法第三百四十六
    條第一項之恐嚇取財既遂罪（附表編號(一)、(二)）、及同條第
    二項、第一項之恐嚇取財未遂罪（附表編號(三)）。起訴意旨
    雖認被告等所為係犯刑法第三十條第一項、第三百三十九條
    第一項之幫助詐欺取財罪云云，惟被害人甲○○等人均係遭
    犯罪集團以竊取車輛之方式向渠等恐嚇取財，業據被害人於
    警訊中供述明確，且該犯罪集團人員宋孝中等人亦因涉犯恐
    嚇取財等罪嫌經起訴在案，有起訴書附卷為證（第一八五六
    二號偵卷五九三至五九七頁），是被告等所為之幫助行為本
    應依附於正犯之恐嚇取財犯行，則原起訴意旨所認係幫助詐
    欺罪云云，顯有誤會，且經原審蒞庭檢察官於原審審理程序
    中更正起訴法條（原審卷七四頁），本院自應依幫助恐嚇取
    財罪處斷，毋庸變更起訴法條。
  (五)又刑法第二十八條之共同正犯，係指二人以上共同實行犯罪
    之行為者而言；幫助他人犯罪，並非實行正犯，在事實上雖
    有二人以上共同幫助犯罪，要亦各負幫助犯責任，仍無適用
    該條之餘地（最高法院三十三年上字第七九三號判例、九十
    六年度台上字第二一二七號判決、九十五年度台非字第二三
    八號判決意旨參照）。本件被告丙○○、丁○○均各提供如
    事實欄所載之存摺、提款卡等予「陳先生」所屬之犯罪集團
    ，雖該集團僅使用如附表所示被告丙○○之帳戶為犯罪，惟
    係由被告丁○○出面將被告二人之帳戶交付該犯罪集團使用
    ，被告丁○○自應與被告丙○○均各負幫助犯責任無疑，且
    無修正前刑法第二十八條規定論以共同正犯之適用；惟均依
    法減輕其刑。再被告等幫助前述不詳人士及所屬犯罪集團犯
    恐嚇取財罪，而渠等先後三次幫助恐嚇取財（含未遂）之犯
    行，時間緊接，方法相同，所犯係構成要件相同之罪，顯係
    基於概括犯意而為之，為連續犯，應依修正前刑法五十六條
    規定論以幫助恐嚇取財既遂之一罪。附表編號(二)(三)部分之犯
    行雖未據檢察官起訴，然因與起訴經論罪之之附表編號(一)之
    犯罪事實間，有修正前連續犯裁判上一罪之關係，為起訴效
    力所及，基於審判不可分之訴訟經濟原則，本院自得併為審
    究，附此敘明。
四、原判決撤銷及科刑理由：
  (一)原審經審理結果，為被告丙○○、丁○○論罪科刑之判決，
    固非全屬無見。惟查：(1)幫助犯並無刑法第二十八條共同正
    犯之適用，已如前述；原審認定被告二人幫助恐嚇取財之犯
    行，有刑法第二十八條共同正犯之關係，自有判決適用法則
    不當之違誤；(2)原判決逕以修正前刑法第七十四條第一款之
    規定為據，為被告等緩刑之宣告，未注意最高法院九十五年
    度第八次刑事庭會議決議七意旨，同有不當。檢察官上訴意
    旨略以本案被告間無刑法第二十八條共同正犯之適用，原審
    認定違法等語，提起上訴，為有理由暨原審判決復有上開未
    當之處，自應由本院將原判決予以撤銷改判。
  (二)爰審酌被告二人無任何犯罪紀錄，有本院被告前案紀錄表在
    卷可按，其等素行尚佳，兼衡其等犯行造成被害人財物損失
    之程度、其等犯罪動機、目的、手段、犯後均坦承犯行，態
    度良好等一切情狀，各量處如主文第二項所示之刑，並均依
    修正前同法第四十一條第一項前段規定，諭知易科罰金之折
    算標準以示懲儆。末查被告等前未曾受有期徒刑以上刑之宣
    告，其因一時失慮致罹刑典，惟已坦承犯錯，堪認經此偵審
    程序之教訓，當知所警惕而信無再犯之虞，是本院認上開所
    宣告之刑，以暫不執行為適當，爰併依刑法第七十四條第一
    項第一款之規定，均宣告緩刑二年，以啟自新。至被告等行
    為後，刑法第七十四條緩刑之規定，固於九十五年七月一日
    修正施行，然被告二人犯罪在新法施行前，於新法施行後，
    緩刑之宣告，應逕行依新法第七十四條之規定為據，而無新
    舊法比較之問題（最高法院九十五年第八次刑事庭會議決議
    七意旨參照），附此敘明。
五、臺灣板橋地方法院檢察署檢察官移送併辦意旨（九十五年度
    偵字第一○三三二號、第四五六七號）略以：被告丁○○明
    知提供自己金融帳戶予不相識之人使用，可能供不詳犯罪集
    團用以掩飾其因自己重大犯罪所得財物或作為詐欺集團騙取
    他人財物工具之情況下，竟仍基於幫助詐欺之概括犯意，(一)
    於民國九十四年九月六日在大眾商業銀行股份有限公司中和
    分行所開立在帳戶（帳號為000000000000號）
    後，即於九十四年九月間某日，在不詳地點，以不詳代價，
    提供給不詳年籍之成年人士。繼之該人士所屬之犯罪集團則
    於九十四年則於九十四年九月十二日，以撥打電話向邱碧樺
    佯稱中獎須先行支付稅金為由，要求邱碧樺匯款至丁○○上
    開帳戶，使邱碧樺陷於錯誤，依該詐騙集團成員之指示，於
    同年月十五日匯款新臺幣十三萬元與丁○○上揭帳戶內，丁○○即以此方式幫助掩飾該犯罪集團因常業詐欺之重大犯罪
    所得之財物，嗣邱碧樺察覺有異，報警處理循線查悉上情。
    (二)於九十四年九月間某日，將其前向中華郵政股份有限公司
    中和民富街郵局所開立帳戶（帳號為0000000000
    0000號），不詳地點，以不詳代價，提供給不詳年籍之
    成年人士。繼之該人士所屬之犯罪集團，則於九十四年九月
    六日十時許，以撥打電話向楊進村佯稱「渠係地下錢莊的人
    ，伊兒子向錢莊借款五萬元，要還十五萬元，使楊進村陷於
    錯誤，依該詐騙集團成員之指示，於同日十三時匯款五萬元
    予丁○○上揭帳戶內，丁○○即以此方式幫助掩飾該犯罪集
    團因常業詐欺之重大犯罪所得之財物，嗣楊進村查覺有異，
    報警處理循線查悉上情。因認被告丁○○尚涉犯刑法三十條
    第一項前段、第三百三十九條第一項之幫助詐欺取財罪嫌。
    經查：本案經起訴認定被告丁○○係犯幫助恐嚇取財之罪已
    如前載理由，上揭移送併辦事實係認被告丁○○另犯幫助詐
    欺取財罪嫌，然稽之二罪之構成要件不同，當與被告丁○○
    行為時刑法第五十六條連續犯之要件不符，是尚難認併辦部
    分與前揭起訴論罪之詐欺恐嚇罪間有何修正前刑法連續犯之
    裁判上一罪之關係，故併辦部分應退由檢察官另為適法之處
    理。
六、被告丙○○、丁○○均經合法傳喚，無正當理由不到庭，爰
    不待其陳述逕行判決。
據上論斷，應依刑事訴訟法第三百七十一條、第三百六十九條第
一項前段、第三百六十四條、第二百九十九條第一項前段，刑法
第二條第一項、第三十條第一項、第二項、（修正前）第五十六
條、第三百四十六條第一項、（修正前）第四十一條第一項、第
七十四條第一項第一款，罰金罰鍰提高標準條例第一條、（修正
前）罰金罰鍰提高標準條例二條，判決如主文。
本案經檢察官鄭龍照到庭執行職務。
中　　華　　民　　國　　96　　年　　6 　　月　　29　　日
　　　　　　　　　刑事第十八庭審判長法　官  溫耀源
　　　　　　　　　　　　　　　　　  法　官  邱同印
　　　　　　　　　　　　　　　　　  法　官  段景榕
以上正本證明與原本無異。
不得上訴。
                                    書記官  陳靜姿
中　　華　　民　　國　　96　　年　　6 　　月　　29　　日
附錄：本案論罪科刑法條全文
中華民國刑法第30條
幫助他人犯罪者，為從犯。雖他人不知幫助之情者，亦同。
從犯之處罰，得按正犯之刑減輕之。
刑法第346條
意圖為自己或第三人不法之所有，以恐嚇使人將本人或第三人之
物交付者，處6月以上5年以下有期徒刑，得併科1千元以下罰金
。
以前項方法得財產上不法之利益，或使第三人得之者，亦同。
前二項之未遂犯罰之。
附表：
 ┌──┬────────┬───┬────┬─────────────────────────┐
 │編號│被告丙○○提供之│被害人│被害人匯│被害情形                                          │
 │    │金融帳戶        │      │款時間  │                                                  │
 ├──┼────────┼───┼────┼─────────────────────────┤
 │(一)  │新竹商業銀行板橋│甲○○│九十四年│被害人所駕駛之車號Ｄ五─三三三一號小客車於九十四年│
 │    │分行帳號六九二一│      │九月二十│九月二十三日九時許，在臺南縣關廟鄉○○路九十六巷口│
 │    │0000000號│      │七日十一│遭該犯罪集團人員所竊取，其後於九十四年九月二十七日│
 │    │                │      │時許    │上午十時許撥打甲○○所有之行動電話0000000Ｘ│
 │    │                │      │        │ＸＸ，向其恐嚇稱匯款三萬元至丙○○前開帳戶，致使林│
 │    │                │      │        │東海心生畏懼，依指示於前開時間匯款至指定之丙○○帳│
 │    │                │      │        │戶。                                              │
 ├──┼────────┼───┼────┼─────────────────────────┤
 │(二)  │聯邦商業銀行公館│乙○○│九十四年│被害人所駕駛之車號三五五三─ＬＡ號小客車於九十四年│
 │    │分行帳號○二四五│      │九月二十│九月十三日七─十九時許，在臺中市西屯區○○區○○路│
 │    │00000000│      │七日十一│八十三巷十二弄七十六號前遭該犯罪集團人員所竊取，其│
 │    │一號            │      │時許    │後於九十四年九月十六日十五時十三分至十四分許撥打陸│
 │    │                │      │        │錦蒼所有之行動電話0000000ＸＸＸ，向其恐嚇稱│
 │    │                │      │        │匯款五萬元至指定之丙○○帳戶，否則將其車輛毀壞或是│
 │    │                │      │        │解體零件變賣，致使乙○○心生畏懼，依指示於前開時間│
 │    │                │      │        │匯款至指定之丙○○帳戶。                          │
 ├──┼────────┼───┼────┼─────────────────────────┤
 │(三)  │新竹商業銀行板橋│戊○○│未匯款，│被害人所駕駛之車號五三八七─ＨＬ號小客車於九十四年│
 │    │分行帳號六九二一│      │而未遂  │九月十四日八時許，在新竹縣湖口鄉○○村○○路三巷四│
 │    │0000000號│      │        │十二號前遭該犯罪集團人員所竊取，其後即撥打戊○○所│
 │    │                │      │        │有之行動電話0000000ＸＸＸ，向其恐嚇稱匯款六│
 │    │                │      │        │萬元至指定之丙○○帳戶，否則找不回失車或將解體零件│
 │    │                │      │        │販售，致使戊○○心生畏懼，嗣因戊○○聽聞該犯罪集團│
 │    │                │      │        │人員稱不得報警，否則對渠家人不利之話語，而未匯款。│
 └──┴────────┴───┴────┴─────────────────────────┘
